---
title: "klasyfikacja_nadzorowana"
output: html_document
date: "2025-06-13"
---
Ten dokument opisuje działanie skryptu klasyfikacja_nadzorowana_wlodawski_3.R, którego celem jest przeprowadzenie klasyfikacji nadzorowanej. Algorytm rozpoznaje różne formy pokrycia terenu na podstawie zdjęć satelitarnych. Dane treningowe dostarczone zostaną z bazy danych CORINE Land Cover.
Analiza jest przeprowadzana dla konkretnego obszaru – powiatu włodawskiego.
Podstawowym źródłem danych są zdjęcia satelitarne Sentinel-2.


Instalacja potrzebnych pakietów.
terra: Kluczowa biblioteka do pracy z danymi przestrzennymi (rastrowymi i wektorowymi).
rstac: Służy do wyszukiwania i pobierania danych z repozytoriów STAC (Spatiotemporal Asset Catalog), co umożliwia dostęp do zdjęć satelitarnych, w tym Sentinel-2.
sf: biblioteka do pracy z danymi wektorowymi (np. granicami powiatów, poligonami).
caret: Zestaw narzędzi ułatwiających budowę modeli uczenia maszynowego, tutaj używany do podziału danych na zbiór treningowy i testowy.
randomForest: Zawiera implementację algorytmu klasyfikacyjnego "Random Forest" (Las Losowy), który zostanie użyty do nauki i predykcji pokrycia terenu.
RColorBrewer: Dostarcza gotowe palety kolorów, które są używane do tworzenia estetycznych i czytelnych wizualizacji map.

Dodatkowo dodajemy zwiększenie limitu czasu na pobieranie plików do 600 sekund (10 minut). Ta opcja zapobiega przerwaniu operacji z powodu przekroczenia limitu czasu.

```{r setup, include=FALSE}
library("terra")
library("rstac")
library("sf")
library("caret")         # do podziału na zbiór treningowy i testowy
library("randomForest")  # klasyfikator Random Forest
library("RColorBrewer")  # ładne kolory do wizualizacji
options(timeout = 600)
```

Ustawienia ścieżek: folderu głównego, granic powiatu, folderu danych Sentinel-2, CLC, BDOT10k, wyników.

```{r cars}
main_dir <- "D:/Nowy folder/studia/zap_projekt/zap_klasyfikacja_nadzorowana"
setwd(main_dir)

# Ścieżki do danych wejściowych
powiat_path <- file.path(main_dir, "powiat_wlodawski.shp")
clc_path <- file.path(main_dir, "CLC18_PL", "clc18_PL.shp")
bdot_dir <- file.path(main_dir, "bdot10k", "bdot10k_0619_SHP")
ptlz_path <- file.path(bdot_dir, "PL.PZGiK.3700.BDOT10k.0619__OT_PTLZ_A.shp")
ptwp_path <- file.path(bdot_dir, "PL.PZGiK.3700.BDOT10k.0619__OT_PTWP_A.shp")
pttr_path <- file.path(bdot_dir, "PL.PZGiK.3700.BDOT10k.0619__OT_PTTR_A.shp")
ptzb_path <- file.path(bdot_dir, "PL.PZGiK.3700.BDOT10k.0619__OT_PTZB_A.shp")

# Ścieżki do danych wyjściowych i tymczasowych
wyniki_dir <- file.path(main_dir, "wyniki")
sentinel_2023_dir <- file.path(main_dir, "sentinel_2023")
mozaika_2023_path <- file.path(wyniki_dir, "mozaika_2023.tif")
```

Najpierw wczytanie ganic powiatu Włodawskiego pobranego z BDOT10k jako obiekt wektorowy terra. Trzeba więc zmienić układ współrzędnych (WGS84) na układ współrzędny kafli Sentinela (UTM strefa 34N).

```{r pressure, echo=FALSE}
print("Wczytanie granic powiatu.")
powiat <- vect(powiat_path)
powiat_wgs84 <- project(powiat, "EPSG:4326")
powiat_utm <- project(powiat, "EPSG:32634")
```

Następnie tworzymy bbox do pobrania odpowiednich kafli Sentinela, dodany margines, tak aby kafle napewno pokrywały powiat. Możemy od razu ustawić kanały. 

```{r pressure, echo=FALSE}
bbox_wgs84 <- ext(powiat_wgs84)
margin <- 0.1
bbox_buf <- c(bbox_wgs84[1] - margin, bbox_wgs84[3] - margin,
              bbox_wgs84[2] + margin, bbox_wgs84[4] + margin)

kanaly <- c("blue", "green", "red", "nir")
```

Teraz przez ustawienie bbox możemy wyszukać kafle odpowiadające zadanemu obszarowi. Łączymy się z serwerem STAC i wyszukujemy dane, filtrując je według kilku kryteriów: ustawienie daty, maksymalnego zachmurzenia (10%). Następnie możemy podejrzeć ile kafli zostało znalezionych oraz informacje o poszczególnych kaflach.

```{r pressure, echo=FALSE}
obrazy_2023 <- stac("https://earth-search.aws.element84.com/v1") |>
  stac_search(
    collections = "sentinel-2-c1-l2a",
    bbox = bbox_buf,
    datetime = "2023-05-01T00:00:00Z/2023-09-30T00:00:00Z"
  ) |>
  ext_query(`eo:cloud_cover` < 10) |>
  post_request() |>
  items_fetch()

print(paste("Znaleziono", length(obrazy_2023$features), "obrazów dla 2023 roku"))

if (length(obrazy_2023$features) > 0) {
  obrazy_info <- data.frame(
    nr = 1:length(obrazy_2023$features),
    tile_id = sapply(obrazy_2023$features, function(x) x$properties$`s2:tile_id`),
    data = sapply(obrazy_2023$features, function(x) substr(x$properties$datetime, 1, 10)),
    chmury = round(sapply(obrazy_2023$features, function(x) x$properties$`eo:cloud_cover`), 1),
    platforma = sapply(obrazy_2023$features, function(x) x$properties$platform)
  )
  print(obrazy_info)
}
```

Powiat włodawski leży na dwóch kaflach, więc wybieramy 2 odpowiednie kafle, ustawiamy folder do ktorego mają się one pobrać. Dodatkowo możemy dodać sprawdzanie czy przypadkiem nie są już pobrane i jeżeli są to pominąć krok z pobieraniem. 

```{r pressure, echo=FALSE}
# Pobieranie wybranych kafli 2023
tile_ids_2023 <- c("S2A_OPER_MSI_L2A_TL_2APS_20230829T133355_A042747_T34UFB_N05.09",
                   "S2A_OPER_MSI_L2A_TL_2APS_20230829T133355_A042747_T34UFC_N05.09")

base_dir_2023 <- sentinel_2023_dir
dir.create(base_dir_2023, showWarnings = FALSE)

# sprawdzenie czy wszystkie kafle są już pobrane, jeżeli tak to nie pobiera ponownie
all_tiles_downloaded_2023 <- TRUE
for (tile in tile_ids_2023) {
  tile_dir <- file.path(base_dir_2023, tile)
  if (!dir.exists(tile_dir)) {
    all_tiles_downloaded_2023 <- FALSE
    break
  }
  # sprawdzenie czy wszystkie kanały są pobrane dla tego kafla
  expected_files <- length(kanaly)
  actual_files <- length(list.files(tile_dir, pattern = "\\.tif$"))
  if (actual_files < expected_files) {
    all_tiles_downloaded_2023 <- FALSE
    break
  }
}

if (all_tiles_downloaded_2023) {
  print("Kafle 2023 są już pobrane.")
} else {
  print("Pobieranie kafli 2023...")
  for (tile in tile_ids_2023) {
    tile_dir <- file.path(base_dir_2023, tile)
    dir.create(tile_dir, showWarnings = FALSE)
    
    urls <- obrazy_2023 |>
      items_filter(properties$`s2:tile_id` == tile) |>
      assets_select(asset_names = kanaly) |>
      assets_url()
    
    for (i in seq_along(urls)) {
      file_path <- file.path(tile_dir, basename(urls[i]))
      if (!file.exists(file_path)) {
        print(paste("Pobieranie:", basename(file_path)))
        download.file(urls[i], destfile = file_path, mode = "wb")
      } else {
        print(paste("Plik już istnieje:", basename(file_path)))
      }
    }
  }
  print("Pobieranie kafli 2023 zakończone.")
}

```

Nasepny krok to mozaikowanie i docięcie rastra do granic powiatu. Dodatkowo sprawdzenie czy taka mozaika już istnieje, jeżeli tak to mozaikowanie jest pomijane. 

```{r pressure, echo=FALSE}
# mozaikowanie 2023 - sprawdzenie czy plik już istnieje, jeżeli nie to mozaikuje
dir.create(wyniki_dir, showWarnings = FALSE)

if (file.exists(mozaika_2023_path)) {
  print("Wczytanie istniejącej mozaiki 2023.")
  r_2023 <- rast(mozaika_2023_path)
} else {
  print("Tworzenie mozaiki 2023.")
  rastry_2023 <- list.files(sentinel_2023_dir, pattern = "\\.tif$", full.names = TRUE, recursive = TRUE)
  kafle_2023 <- lapply(unique(dirname(rastry_2023)), function(dir) {
    r <- rast(list.files(dir, pattern = "\\.tif$", full.names = TRUE))
    names(r) <- kanaly
    return(r)
  })
  
  r_2023 <- mask(crop(mosaic(sprc(kafle_2023)), powiat_utm), powiat_utm) |>
    clamp(lower = 0, upper = 1, values = FALSE)
  
  # Zapisanie mozaiki
  writeRaster(r_2023, mozaika_2023_path, overwrite = TRUE)
  print("Mozaika 2023 zapisana do pliku.")
}
```

Wyświetlenie dociętego rastra RGB.

```{r pressure, echo=FALSE}
plotRGB(r_2023, r = 3, g = 2, b = 1, stretch = "lin", main = "Sentinel-2 RGB 2023")
plot(powiat_utm, add = TRUE, col = NA, border = "red", lwd = 2)

```

Następnie przystępujemy do klasyfikacji. Wykorzystujemy do tego dane CORINE Land Cover 2018, które zakładamy że już są pobrane i wykorzystujemy do ich wczytania wczesniej ustawioną ścieżkę. Przekształcamy ją do odpowiedniego układu i docinamy do powiatu.

```{r pressure, echo=FALSE}
clc = vect(clc_path)
clc_utm = crop(project(clc, crs(r_2023)), powiat_utm)
```

Przygotowanie klas i próbek do klasyfikacji. Wybrane zostały klasy: zabudowa, wody, pola, lasy, pastwiska. Trzeba wybrać odpowiednią kolumnę i odpowiednie id klas.
przykładowo: 112 - zabudowa, 511 - wody, 211 - pola, 311 - lasy, 231 - pastwiska

```{r pressure, echo=FALSE}
selected_classes = c("112", "211", "311", "511", "231")
clc_sel = clc_utm[clc_utm$CODE_18 %in% selected_classes, ]
clc_sel$class = as.factor(clc_sel$CODE_18)
```

Następnie musimy wygenerować punkty treningowe. Ustawiamy ziarno generowania liczb losowych, dzięki temu przy ponownym uruchomieniu skryptu wybierane będą te same punkty. Następnie losoawna jest wskazana liczba punktów (600) z obszarów należących do wybranych klas. Następnie do nowej kolumny class przypisane zostają etykiety, które później będą używane jako cel w klasyfikacji.

```{r pressure, echo=FALSE}
set.seed(42)
points_train = spatSample(clc_sel, size = 600, method = "random")
points_train$class = as.factor(points_train$CODE_18)
```

Następna jest ekstrakcja wartości spektralnych dla wylosowanych punktów z warstwy rastrowej. Wynik zwracany jako ramka danych. Usuwam,y także wiersze zawierające braki danych.

```{r pressure, echo=FALSE}
train_data = extract(r_2023, points_train, df = TRUE)
train_data$class = points_train$class
train_data = na.omit(train_data)
```

Podział danych na zbiór treningowy następuje przez ustawienie ziarna i wybranie 70% losowych indeksów próbek z zachowaniem proporcji klas. Pozostałe 30% danych wykorzystane zostają do oceny dokładności modelu.

```{r pressure, echo=FALSE}
set.seed(123)
split_index = createDataPartition(train_data$class, p = 0.7, list = FALSE)
train_set = train_data[split_index, ]
test_set = train_data[-split_index, ]
```

W następnym kroku zostaje utworzony model oparty na drzewie decyzyjnym z pakietu randomForest. Zmienną do przewidywania jest klasa pokrycia terenu, natomiast predyktorami są wartości jasności w kanałach niebieskim, zielonym, czerwonym i bliskiej podczerwieni. Model jest trenowany na wcześniej przygotowanym zbiorze treningowym.

```{r pressure, echo=FALSE}
model_rf = randomForest(as.factor(class) ~ blue + green + red + nir,
                        data = train_set,
                        ntree = 200,
                        importance = TRUE)
```

Powstaje nowy raster, w którym każdy piksel ma przypisaną jednostkę klas.

```{r pressure, echo=FALSE}
classified = predict(r_2023, model_rf, type = "response")
```

Wyniki możemy zobaczyć na wizualizacji plot.

```{r pressure, echo=FALSE}
par(mfrow = c(1, 2))
colors = brewer.pal(length(selected_classes), "Set1")
plot(classified, col = colors, main = "Wynik klasyfikacji pokrycia terenu (RF)")
legend("topright", legend = selected_classes, fill = colors, title = "Klasy CLC")
```

Do oceny skuteczności na zbiorze testowym możemy wykonać macierz pomyłek, która pokazuje ilke razy model dobrze lub źle zaklasyfikował próbki. Acuuracy - dokładność ogólna, kappa - miara zgodności, sensitivity - precyzja każdej z klas.

```{r pressure, echo=FALSE}
pred_test = predict(model_rf, test_set)
conf_matrix = confusionMatrix(pred_test, test_set$class)
print(conf_matrix)
print(conf_matrix$table)
print(conf_matrix$byClass[, c("Precision", "Recall", "F1")])
```
INTERPRETACJA WYNIKÓW 

Ogólna skuteczność modelu:
1. Model poprawnie sklasyfikował 65.73% próbek w zbiorze testowym.
2. Zakres ufności dokładności – pokazuje, że rzeczywista skuteczność modelu najprawdopodobniej mieści się w przedziale 58.26% - 72.67%.
3. p-value - bardzo istotna statystycznie poprawa względem modelu losowego
4. Kappa 0.47 - umiarkowana zgodność między predykcjami, a rzeczywistością.
Macierz pomyłek
5. Klasa 511 (wody) w ogóle nie została przewidziana przez model.
6. Największe pomyłki dotyczą klas 211 i 231 (pola i pastwiska).
Metryki jakości wg. klas:
7. Tereny zabudowane 0.67 - mało skuteczny model
8. Grunty orne 0.73 - najlepiej rozpoznawalna klasa.
9. Pastwiska - dobrze rozpoznane, ale recall 0.68 - pomyłki z 211.
10. Wody - klasa niewystarczająco reprezentowana.

Możemy porównać to do klasyfikacji BDOT10k. Wczytujemy pliki shp podanych klas.

```{r pressure, echo=FALSE}
ptlz = vect(ptlz_path)   # lasy
ptwp = vect(ptwp_path)   # wody
pttr = vect(pttr_path)   # pastwiska,trawiasta
ptzb = vect(ptzb_path)   # zabudowa
```

Przekształcamy na układ odniesienia rastra.

```{r pressure, echo=FALSE}
crs_utm = crs(r_2023)
ptlz = project(ptlz, crs_utm)
ptwp = project(ptwp, crs_utm)
pttr = project(pttr, crs_utm)
ptzb = project(ptzb, crs_utm)
```

Dodajemy uproszczone etykiety klasowe w kolumnie KOD_KLASY. Łączymy warstwy.

```{r pressure, echo=FALSE}
ptlz$KOD_KLASY = 1  # las
ptwp$KOD_KLASY = 2  # wody
pttr$KOD_KLASY = 3  # trawiasta, grunty rolne
ptzb$KOD_KLASY = 4 #zabudowy

bdot_all = rbind(ptlz, ptwp, pttr, ptzb)
```

Rasteryzacja na podstawie klasy, używamy rastra sentinela jako wzorca rozdzielczości i wymiarów. Przycinamy do granic powiatu.

```{r pressure, echo=FALSE}
bdot_raster = rasterize(bdot_all, r_2023[[1]], field = "KOD_KLASY")

bdot_crop = crop(bdot_raster, powiat_utm)
bdot_crop = mask(bdot_crop, powiat_utm)
```

Porównujemy z klasyfikacją.

```{r pressure, echo=FALSE}
compare = cbind(values(classified), values(bdot_crop))
conf_matrix_bdot = table(klasyfikacja = compare[,1], bdot = compare[,2])
print("Macierz pomyłek Klasyfikacja vs BDOT:")
print(conf_matrix_bdot)
```
INTERPRETACJA WYNIKÓW

1. Duza liczba błędów
2. Słaba rozróżnialność klas
3. Naklasyfikacja zabudowy - mylenie zabudowy z lasem


Wizualizujemy wyniki.

```{r pressure, echo=FALSE}
# legenda
class_labels_rf <- c("Zabudowa", "Pola uprawne", "Pastwiska", "Lasy", "Wody")
class_labels_bdot <- c("Lasy", "Wody", "Pola i pastwiska", "Zabudowa")

# kolory
colors_rf <- brewer.pal(length(selected_classes), "Set1")
colors_bdot <- c("darkgreen", "blue", "gold", "red")

par(mfrow = c(1, 2), mar = c(2, 2, 3, 1), oma = c(0, 0, 2, 0))

plot(classified, col = colors_rf, main = "Klasyfikacja RF (2023)", legend = FALSE)
legend("topright", legend = class_labels_rf, fill = colors_rf, title = "Klasy", bg = "white", cex = 0.8, inset = 0.02)

#Mapa referencyjna BDOT
bdot_crop_factor = as.factor(bdot_crop)
levels(bdot_crop_factor) = data.frame(value = 1:4, label = class_labels_bdot)
plot(bdot_crop_factor, col = colors_bdot, main = "Pokrycie terenu BDOT", legend = FALSE)
legend("topright", legend = class_labels_bdot, fill = colors_bdot, title = "Klasy BDOT", bg = "white", cex = 0.8, inset = 0.02)

par(mfrow = c(1, 1))
```
Obliczamy procentowy udział poszczególnych klas.

```{r pressure, echo=FALSE}
freq_table = freq(classified)
freq_df = data.frame(class = freq_table[, "value"],
                     count = freq_table[, "count"])
freq_df$percent = round(100 * freq_df$count / sum(freq_df$count), 2)
print(freq_df)

```

INTERPRETACJA WYNIKÓW

1. Klasa 311, 231 i 211 stanowią zdecydowaną większość obszaru (około 32-33%).
2. Klasa 112 to tylko około 1% powierzchni.
3. Klasa 511 ma bardzo niski udział — tylko 0.07%

Możemy zwizualizować porównanie klasyfikacji i BDOT10k. Możemy ujednolicić klasy do wizualizacji.
```{r pressure, echo=FALSE}
# Wartości RF (z sorted(selected_classes)): 1="112", 2="211", 3="231", 4="311", 5="511"
# Mapowanie na BDOT: Zabudowa(4), Pola(3), Pastwiska(3), Lasy(1), Wody(2)
reclass_matrix <- matrix(c(1, 4,  # Zabudowa
                           2, 3,  # Pola uprawne
                           3, 3,  # Pastwiska
                           4, 1,  # Lasy
                           5, 2), # Wody
                         ncol = 2, byrow = TRUE)

classified_reclass <- classify(classified, reclass_matrix, others = NA)


par(mfrow = c(1, 2))

plot(classified_reclass, col = colors_bdot, main = "Klasyfikacja RF (kolory BDOT)", legend = FALSE)
legend("topright", legend = class_labels_bdot, fill = colors_bdot, title = "Klasy", bg = "white", cex = 0.8, inset = 0.02)

plot(bdot_crop_factor, col = colors_bdot, main = "Pokrycie terenu BDOT", legend = FALSE)
legend("topright", legend = class_labels_bdot, fill = colors_bdot, title = "Klasy BDOT", bg = "white", cex = 0.8, inset = 0.02)

# Resetowanie ustawień na końcu jest dobrą praktyką
par(mfrow = c(1, 1))
```
